---
title: "Bases de R"
subtitle: "Variables y sus tipos + funciones"
author: "M. en C. Arturo Bell Enríquez García"
output: 
  distill::distill_article:
    toc: true
    toc_float: true
    code_download: true
---

```{r setup, include = FALSE}
knitr::opts_chunk$set(R.options = list(width = 80))
```

**[VIDEO](https://youtu.be/f6IIbBLjx3g)**

R es un lenguaje de programación en el cuál domina el paradigma de programación orientada a objetos; es decir, en R todo es un objeto. No obstante, las formas de crearlos, llamarlos y accesarlos varían según sus tipos:

# Variables
Declaramos una variable utilizando el símbolo de asignación (**<-**). Para imprimir el resultado en pantalla llamamos a la variable o utilizamos la función `print(var)`:

```{r}
var <- 1:5
print(var)
```

## Tipos de variables
Existen dos tipos de variables, los cuales a su vez se subdividen en otros tipos. Para conocer el tipo de una variable utilizamos la función `typeof(var)`, mientras que las funciones `is.*()` nos permiten probar si una variable es de un tipo en específico (*e.g*`is.character(var)`).

### Datos
Las variables que contienen un solo elemento se conocen como **datos**:
1. **Character**: Cadena de caracteres, indicadas por comillas dobles o sencillas:

```{r}
char <- "a"
typeof(char)
```

2. **Integer**: Números enteros, indicados por la letra "L" después del número:

```{r}
integer <- 5L
typeof(integer)
```

3. **Double**: Fracciones, también conocidos como *floating points*:

```{r}
dbl <- 7/5
typeof(dbl)
```

4. **Logical**: Valor lógico o booleano. Solo puede tomar dos valores: `TRUE` o `FALSE` o sus abreviaturas `T` o `F`

```{r}
bool <- is.double(dbl)
print(paste('valor: ', bool))
print(paste('tipo: ', typeof(bool)))
```

5. **Complex**: Números complejos, con una parte real y una imaginaria:

```{r}
comp.n <- 8+3i
typeof(comp.n)
```

### Estructuras/arreglos
Las estructuras son colecciones de valores, cada una con sus propiedades y sus métodos de acceso a los valores que las conforman (indexación):

#### Vector: 
La estructura más básica. Una colección **unidimensional** de elementos. Las funciones para crearlos son: `c()`, la cual *combina* una serie de elementos en un vector (mismo tipo) o una lista (diferentes tipos); `vector(mode, length)`: genera un vector "vacío" con longitud (número de elementos) `length` y tipo de datos `'mode'`.

```{r}
vect.1 <- c(1:5)
vect.2 <- vector(mode = 'double', length = 5)
print(vect.1)
print(vect.2)
```

Para indexar un vector utilizamos: `var[i]`, donde `i` representa la posición del (los) elemento(s) de interés:

```{r}
print(vect.1[4])
print(vect.1[2:3])
```
  
#### Matrix: 

Una estructura bidimensional (columnas/renglones). Se generan utilizando la función `matrix(data, nrow, ncol, byrow)`, donde `data` representa la colección de objetos que formarán la matriz, `nrow` y `ncol` el número de renglones y columnas, respectivamente, y `byrow` si se llenará por renglones (`FALSE`) o por columnas (`TRUE`, por defecto)

```{r}
mat.1 <- matrix(c(T, F, F, T), nrow = 2, ncol = 2)
mat.1
```

Para indexar una matriz utilizaremos también corchetes; sin embargo, indicaremos el par renglón,columna donde se ubica el elemento:

```{r}
print(mat.1[1,1])
print(mat.1[2,1])
```

Si quisieramos indexar toda una dimensión (renglón o columna), utilizaríamos el mismo método, dejando en blanco la dimensión contraria; es decir, si nos interesa una columna, dejaremos en blanco el número de renglón y si nos interesa un renglón dejaremos en blanco el número de columna:

```{r}
print(mat.1[,2])
print(mat.1[1,])
```

#### DataFrame:
El DataFrame es la estructura con la que más comúnmente estaremos en contacto. Es una tabla completa que, a diferencia de la matriz, contiene nombres de columnas. Tiene dos particularidades que hay que considerar: 1) todos los elementos que forman a cada columna deberán ser del mismo tipo y 2) El número de renglones de todas las columnas debe de ser el mismo. Se crean utilizando la función `data.frame(col.name = data, ...)`:

```{r}
df.1 <- data.frame(col.a = c(0:5), 
                   col.b = c(20:25), 
                   col.c = c(15:20))
# Nota: Si no se indica el nombre de las columnas este será asignado automáticamente
df.1
```

Existen distintos modos de indexar un DataFrame. El primero de ellos `var$col.name`:

```{r}
df.1$col.a
```

Como vemos, este modo de indexación extrae la columna completa en forma de un vector, por lo que si queremos accesar un valor en particular solo habrá que utilizar ese método de indexación:

```{r}
df.1$col.b[4]
```

Finalmente, también podemos utilizar el método de indexación de matrices, recordando que se especifica el par renglón, columna:

```{r}
df.1[4,2]
```

#### List:
Las listas son una colección de cualquier combinación de datos o estructuras, incluyendo otras listas:

```{r}
l.1 <- list(df.1, mat.1, vect.1)
print(l.1)
```

En la salida de arriba vemos el método de indexación: `var[[i]][j,k]`, donde `i` representa el número de objeto en la lista y `j,k` el par renglón,columna (de aplicar). En el caso de DataFrames podemos seguir utilizando el operador `$` para utilizar los noombres de columnas:

```{r}
l.1[[1]]$col.a[6]
```

#### Factor:
Representan variables categoricas. Contienen los valores de la variable así como los valores posibles que puede tomar (niveles). Se crean con la función `factor(x, levels, labels)`, donde x representa los valores de la variable, `levels` representa los posibles niveles y `labels` (opcional) representan etiquetas de cada nivel:

```{r}
fact.1 <- factor(x = c('a', 'b', 'c'), 
                 levels = c('a', 'b', 'c', 'd', 'e'))
fact.1
```

### Operadores lógicos
Los operadores lógicos nos sirven para hacer comparaciones y obtener un resultado booleano (T o F). Los más comunes son:
1. cond1**|**cond2: Condicional "O". T si se cumple **alguna** de las dos condiciones

```{r}
c <- 5L
is.integer(c)|is.double(c)
```

2. cond1**&**cond2: Condicional "Y". T si se cumplen ambas condiciones

```{r}
is.integer(c)&(c>3)
```

3. **<, >**: Comparaciones, menor qué o mayor qué

```{r}
print(c<10)
print(c>5)
```

4. **<=, >=**: Comparaciones, menor o igual qué; mayor o igual qué.
5. **a!=b**: Desigualdad, T si a es diferente de b

```{r}
c!=5
```

### Funciones

Las funciones representan una serie de métodos para obtener un resultado, para utilizarlas emplearemos la estructura `fun(arg1, arg2, ..., argn)`, donde `arg*`representa un **argumento**; es decir, un elemento "pasado" a la función para regular sus procesos. Al declarar las funciones son llamados **parámetros**. Para declarar una función generaremos una variable cuyo nombre será el nombre "llamable" de la función, a la cual asignaremos el cuerpo de la función utilizando `function(parámetros){cuerpo}`. Para ejemplificar, creemos una función para calcular la media aritmética de un vector `x`:

```{r}
media.arit <- function(x){
  # Mejora: Trabajo con NAs
  suma <- sum(x)
  n <- length(x)
  return(suma/n)
}

media.arit(c(1:5))
```

Debido a que un gran número de funciones son altamente regulables (cuentan con un gran número de parámetros), te recomiendo hacer uso extensivo de la ayuda (`?fun`) para que obtengas de primera mano el conocimiento sobre su objetivo, sus entradas, su salida y, en consecuencia, ayudarte a prevenir o solucionar errores.

### Automatización

El primer paso de la automatización es generar funciones que te permitan realizar la misma acción múltiples veces y no cometer algún error en dichas repeticiones. Esta práctica se deriva de una de las máximas más importantes en programación: *"Don't repeat yourself"* (DRY, no te repitas a ti mismo); es decir, dejar que la computadora haga las repeticiones por sí mismas. En la práctica, esto implica no estar copiando y pegando el mismo bloque de código una y otra vez y luego modificarlo manualmente, sino que escribirlo solo una vez y luego decirle a la computadora que repita esa acción *n* veces, modificando algún(os) argumento(s), o que cambie el comportamiento en función de si se cumple o no una condición en nuestros datos. En ese caso, las **estructuras de control** son nuestras mejores aliadas.

#### Ciclos `for`

Hay distintas formas de realizar la repetición de acciones, pero hoy introduciremos únicamente los ciclos `for` por ser los más probables a ser requeridos. Un ciclo `for` consta de cuatro elementos:

`for (variable in vector) {action}`

1. La estructura de control `for`, evidentemente
2. Una `variable` que hace las veces de un marcador de posición; es decir, la utilizaremos para indicar en dónde se van a sustituir los valores que queremos ciclar
3. Los valores que ciclaremos, contenidos en un `vector`
4. La acción a realizar

Como muchas otras cosas, es más fácil entenderlo utilizando algunos ejemplos. El primero de ellos es simplemente imprimir la secuencia de números del 1 al 10. Aunque podemos escribir 10 veces la función print e ir cambiando el número, es mucho más sencillo:

```{r}
for (i in 1:10) {
  print(i)
}
```

¿Qué fue lo que hizo la computadora? Utilizó la función print() para mostrarnos el contenido de i, el cuál es el iésimo elemento de la secuencia 1:10. En otras palabras, si es la segunda vuelta que da, imprimirá el número 2, si es la séptima imprimirá 7, y así hasta que termine con todos los elementos en la secuencia. Ahora, sumemos 2 a cada número de la secuencia:

```{r}
for (i in 1:10) {
  print(i+2)
}
```

Al igual que en el caso anterior, tomó uno por uno los valores (de forma secuencial), le añadió 2 y luego mostró el resultado en pantalla. Este tipo de estructuras son sumamente útiles, pues no solo nos ahorran errores, sino también tiempo de ejecución. Sobra decir que no es la única manera de hacer este tipo de ciclos, ni tampoco es la más rápida. Tenemos algo que se conocen como funciones **vectorizadas**, que podemos entender como que aplican una función a cada elemento de un vector (igual que el ciclo for), aunque lo hacen todo "al mismo tiempo". Esta última parte no es estrictamente verdad, aunque lo cierto es que son más rápidas que los ciclos for tradicionales. En `R` tenemos toda una gama de funciones que hacen justo eso, la familia `apply` y sus relacionadas, compuesta por las funciones:

- `apply`
- `lapply`
- `sapply`
- `tapply`
- `mapply`
- `by`
- `aggregate`

El discutir todas y cada una de ellas va más allá del alcance de este curso, pero revisaremos algunas de ellas sobre la marcha y, además, te invito a revisar su documentación y que experimentes con ellas. Puedes también revisar el siguiente [tutorial](https://bit.ly/3rMnmNN). 

#### Condicionales

Ok, ahora conocemos una manera de aplicar una función a una serie de elementos, pero que pasa si queremos aplicarla de manera condicionada; es decir, si queremos solo imprimir los números mayores a 5, por ejemplo. Eso es justo de lo que se tratan los condicionales, particularmente `if`, `else`, e `ifelse`. La lógica detrás de ellos es sumanmente simple: si se cumple una condición, realiza una acción, si no se cumple, realiza otra (o no realices nada). Comencemos con `if`. Su estructura es: `if(condition){action T}`, que notarás es básicamente la descripción que dimos, solo que sin una acción en caso de que no se cumpla la condición. Un ejemplo sería proporcionar un número y que nos diga si es mayor a 5:

```{r}
x <- 6
if (x>5) {print("x es mayor a 5")}
```

¿Y si no se cumple la condición? Veamos qué pasa:

```{r}
x <- 1
if (x>5) {print("x es mayor a 5")}
```

R no nos da ninguna salida, pues no sabe qué hacer. Una forma de decirle es utilizando el complemento de if, `else`, que nos permite establecer una acción secundaria:

```{r}
if (x>5) {print("x es mayor a 5")
  }else{print("x no es mayor a 5")}
```

Una notación mucho más compacta para este tipo de casos es utilizar la función `ifelse(condition, action T, action F)`:

```{r}
x <- 4
ifelse(x > 5,
       "x es mayor a 5",
       "x no es mayor a 5")
```

El resultado fue el mismo que el anterior, pero qué pasa si tenemos más de dos escenarios, que, por ejemplo, nos interesara decir si el número es mayor, menor o igual a 5. Veamos primero lo que sucede si establecemos que x sea 5:

```{r}
x <- 5
ifelse(x > 5,
       "x es mayor a 5",
       "x no es mayor a 5")
```

La computadora no hizo nada mal, 5 no es mayor a 5. En otros lenguajes de programación añadiríamos una estructura llamada `elif`, pero en `R` solo hay que añadir otro(s) `if`. Mientras que `else` aplica para todos los casos donde la condición no se cumpla, estos `if` secundarios nos permiten establecer condiciones adicionales para cuando la condición principal no se cumpla. Volviendo a nuestro problema con x = 5:

```{r}
x <- 4
if (x > 5) {
  print("x es mayor a 5")
}
if (x == 5) {
  print("x es 5")
}else{print("x es menor a 5")}

```

Ahora sí cubrimos todas nuestras bases para este problema de comparación. Como te imaginarás, el siguiente paso lógico es mezclar `for` e `if` o, mejor dicho, anidarlos:

```{r}
x <- 1:10

for (i in x) {
  if (i > 5) {
    print("x es mayor a 5")
  }
  if (i == 5) {
    print("x es 5")
  }else{print("x es menor a 5")}
}
```

Con esto también quiero decir que podemos anidar ciclos `for`, tal que:

```{r}
x <- 1:5
y <- 100:105

for (i in x) {
  for (j in y) {
    print(c(i,j))
  }
}
```

## Ejercicio

Combina el ciclo `for` anidado con un condicional, en el cuál se imprima si la suma de ambos números (i, j) es mayor, menor o igual a 105.

Con esto terminamos esta clase del curso y el primer tema de la primera sección del curso. Nos vemos en la siguiente.
