---
title: "Modelos No Lineales"
author: "M. en C. Arturo Bell Enríquez García"
output: 
  distill::distill_article:
    toc: true
    toc_float: true
    code_download: true
---

```{r setup, include = FALSE}
knitr::opts_chunk$set(R.options = list(width = 80))
```

## Librerías

```{r}

```


## Otro tipo de relaciones

En las sesiones anteriores hablamos de modelos en los cuales asumimos que hay una relación lineal entre nuestras variables; es decir, una variable incrementa o disminuye de manera constante en relación a la otra, pero también mencionamos que esto no siempre es así. Aquí es justo donde entra la modelación no lineal. En un problema de regresión lineal simple utilizamos alguna función de pérdida y un algoritmo de optimización para encontrar los valores del intercepto y la pendiente, según nuestros datos. La regresión no lineal es, en escencia, lo mismo: ajustar parámetros de un modelo a partir de los datos. La única diferencia es que el modelo puede describir cualquier tipo de relación funcional entre las variables involucradas.

Aplicaciones biológicas de este tipo de modelos hay muchas: a) estimación de la riqueza específica de un sitio, b) modelar el crecimiento de organismos, c) relaciones talla-peso, etc., etc., etc. En esta sesión, por lo tanto, no entraremos en los
