---
title: "Pruebas de hipótesis"
author: "M. en C. Arturo Bell Enríquez García"
output:
    html_document:
      df_print: paged
      theme: cosmo
      toc: TRUE
      toc_float: TRUE
---

## Creación y acomodo de los datos
### Datos simulados:
```{r}
A <- rnorm(10, 10, 0.1)
B <- rnorm(10, 11, 0.1)
```

### Formación del objeto para análisis:
Si solamente formamos un data.frame, este no estará codificado, por lo que será necesario hacer cierta manipulación de los datos
```{r}
data.frame(A, B)
```
¿Cómo pasarías a la forma codificada (larga)?

Una alternativa es esta:
```{r}
df1 <- data.frame(grupo = "A", v1 = A)
df1 <- rbind(df1, data.frame(grupo = "B", v1 = B))
df1
```

Algunas otras opciones son:
```{r}
# Código

# Matrices SOLO pueden contener datos de un tipo (si hay caracteres, los números también se transformarán a caractér)
#mat <- matrix(rep(1, 10), rep(2, 10), A, B, ncol = 2) # Error

#----------------------
mat <- matrix(c(rep(1, length(A)), rep(2,  length(B)), A, B), ncol = 2)

mat <- as.data.frame(mat)
mat$V1 <- as.character(mat$V1)
mat$V1[mat$V1 == "1"] <- "A"
mat$V1[mat$V2 == "2"] <- "B"
#-----------------------
# Variante
mat <- matrix(c(rep(1, length(A)), rep(2,  length(B)), A, B), ncol = 2)

mat <- as.data.frame(mat)
mat$V1 <- as.character(mat$V1)
mat$V1 <- ifelse(mat$V1 == "1", "A", "B")
#-------------------------
# Variante:
mat <- matrix(c(rep(1, length(A)), rep(2,  length(B)), A, B), ncol = 2)
mat <- as.data.frame(mat)
mat$V1 <- LETTERS[mat$V1]
mat

```

## Estimación de los intervalos de confianza
Estimar las medias de cada grupo
```{r}
#Medias
mean(A)
mean(B)
mean(mat$V1[mat$V1 == "A"]) # Error, poner atención a la columna que se está seleccionando
mean(mat$V2[mat$V1 == "A"])
mean(mat$V2[mat$V1 == "B"])
```

Estimar los intervalos de confianza
```{r}
rcompanion::groupwiseMean(v1~grupo, data = df1 , conf = 0.95)
rcompanion::groupwiseMean(V2~V1, data = mat , conf = 0.95)
```

## Prueba de T para muestras independientes

```{r}
library(ggplot2)
n <- 100000
v1 <- data.frame(var = rnorm(n))
sds <- data.frame(xf = c(3, 1.96, 1))

sds["AUC"] <- NA

for (i in seq_along(sds$xf)) {
  sds$AUC[i] <- as.character(round(1 - length(v1$var[(v1$var < -sds$xf[i]) | (v1$var > sds$xf[i])])/n, 2))
}

sds

uni.norm <- ggplot() + 
            geom_rect(data = sds, aes(xmin = -xf, xmax = xf, 
                                      ymin = 0, ymax = Inf, 
                                      fill = AUC),  alpha = 0.3) +
            geom_density(data = v1, aes(var),
                         kernel = "gaussian", 
                         colour = "deepskyblue4", fill = "deepskyblue4", 
                         alpha = 0.6) +
            labs(x = "Z",
                 y = element_blank(),
                 title = "Gráfico de densidad de una distribución normal unitaria",
                 subtitle = expression(paste("n = 100000; ", mu, " = 0; ", sigma, " = 1")),
                 caption = "Datos simulados") +
            theme(panel.grid.minor = element_blank(),
                  panel.grid.major = element_blank(),
                  panel.background = element_blank(),
                  axis.line = element_blank(),
                  aspect.ratio = 1/1.61,
                  axis.ticks = element_blank(),
                  text = element_text(family = "Montserrat", colour = "gray50")
                  ) +
            scale_y_continuous(breaks = NULL) +
            scale_x_continuous(breaks = c(-sds$xf, sds$xf))
            
uni.norm
```

t = valor del estadístico de prueba, indica la posición en el eje X en el gráfico de la distribución
p-value = Es la proporción de la distribución fuera del área del valor crítico; es decir, 1-AUC hasta ese valor crítico.
df = grados de libertad de la muestra. Representan el número de observaciones independientes; es decir, "retiramos la media". Ejemplo: 10, 11, 12. La media es 11; por lo tanto, la cantidad de observaciones independientes de la media es 2.

```{r}
t.test(V2~V1, data = mat, var.equal = T, paired = F)
```

Podemos también presentar los resultados de manera gráfica. Para ello necesitaremos guardar los resultados de nuestra prueba t.test en un objeto y extraer la información de ahí. ¿Cómo verificamos cuál es el tipo de objeto?

```{r}
ttest <- t.test(V2 ~ V1, data = mat, var.equal = T, paired = F)
typeof(ttest)
```

El objeto es una lista NOMBRADA, por lo que podemos acceder a su contenido utilizando el operador de [[]] (posición numérica o "nombre") o el operador $. Guardemos el valor de p en un nuevo objeto para incluirlo en la gráfica:

```{r}
p_val <- ttest$p.value
p_val
```

Construyamos y grafiquemos los intervalos de confianza para la media de cada grupo (95%):

```{r}
ICs <- rcompanion::groupwiseMean(v1~grupo, data = df1, conf = 0.95)

error.plot <- ggplot(data = ICs, aes(x = grupo, y = Mean)) +
              geom_point(color = "deepskyblue4") + 
              geom_errorbar(aes(ymin = Trad.lower, ymax = Trad.upper), color = "deepskyblue4") +
              theme(panel.grid.minor = element_blank(),
                    panel.grid.major = element_blank(),
                    panel.background = element_blank(),
                    axis.line = element_blank(),
                    aspect.ratio = 1/1.61,
                    axis.ticks = element_blank(),
                    text = element_text(colour = "gray50"),
                    legend.position = "none") +
              labs(x = "Grupo",
                   y = "x",
                   title = "¿Diferencias significativas?",
                   subtitle ="Medias e intervalos de confianza para una variable aleatoria",
                   caption =  paste("t(v = ", ttest$parameter, ", 0.05) = ", round(ttest[["statistic"]] ,2), "; ", ifelse(p_val < 0.0001, "p < 0.0001", paste("p = ", p_val))))
              
error.plot
```


## Prueba t para datos dependientes
Carguemos los datos, que en este caso están contenidos en un archivo de excel.
```{r}
dependientes <- openxlsx::read.xlsx("data/datos_t.xlsx", sheet = 2)
dependientes
```

Notar que está en formato compacto (no codificado), por lo tanto hay que transformarla:
```{r}
dependientes.m <- reshape2::melt(dependientes, value.name = "LT", na.rm = T, variable.name = "periodo")
dependientes.m
```

Prueba
```{r}
t.test(LT~periodo, data = dependientes.m, paired = T)
```

# Ejercicio

Realizar la prueba t con los datos de la hoja 1 del archivo, la cual contiene datos de dos muestras independientes. La tarea consiste en cargar los datos, realizar la prueba y presentar un gráfico en el que se reporten los resultados.