---
title: "Regresión Lineal Múltiple"
author: "Arturo Bell Enríquez García"
output:
  html_document:
    toc: yes
    df_print: paged
  html_notebook:
    toc: yes
---

En esta tarea OPCIONAL, el objetivo es predecir la edad de individuos de abulón a partir de mediciones corporales de los mismos utilizando algún modelo lineal. Puedes también utilizar algún modelo no lineal, si es de tu interés. 

Los datos para entrenar los modelos se encuentran [aquí](https://storage.googleapis.com/download.tensorflow.org/data/abalone_train.csv). Las columnas corresponden a:
- Longitud del organismo,
- Diámetro del organismo,
- Altura del organismo,
- Peso entero,
- Peso sin concha,
- Peso de las vísceras,
- Peso de la cáscara,
- Edad (años)

Los puntos a tener en cuenta son:

1) Identificar si es necesario hacer algún procesamiento a los datos y, de ser así, aplicarlo.
2) ¿Es necesario, prudente y válido incluir todas las variables en el modelo?
3) A partir del punto anterior, construir el/los modelos de regresión. ¿Es necesario utilizar un modelo penalizado/regularizado?
4) Evaluar si los modelos están sobre o sub ajustados.
5) Analizar los gráficos diagnósticos de la regresión (recuerda que todos son construidos a partir de los residuales y los valores a predecir) y evaluar la bondad de ajuste de los modelos y evaluar su calidad (e.g., ¿Son los residuales normales y homocedásticos?).
6) Una vez mejorado el modelo lo más posible (i.e., escalando los valores, eliminando variables o generando nuevas (e.g. ACP)), crea un nuevo modelo con TODAS las observaciones.
7) Predice los valores de edad de los [datos de prueba](https://storage.googleapis.com/download.tensorflow.org/data/abalone_test.csv). ¿Cuál es el valor de MSE y $R^2$ alcanzado por el modelo?
8) Tomando en cuenta estos resultados, ¿el modelo ajustado final se encuentra bien ajustado, sobreajustado o infraajustado?

## Datos:

El código de las siguientes celdas permite descargar los datos directamente a R desde una URL:

### Entrenamiento
```{r}
download <- RCurl::getURL("https://storage.googleapis.com/download.tensorflow.org/data/abalone_train.csv")
train <- read.csv(text = download, header = F)
colnames(train) <- c("Long", "Diam", "Alt", "PesoEnt", "PesoDesc", "PesoVisc", "PesoCasc", "Edad")
head(train)
```
### Prueba
```{r}
download <- RCurl::getURL("https://storage.googleapis.com/download.tensorflow.org/data/abalone_test.csv")
test <- read.csv(text = download, header = F)
colnames(test) <- c("Long", "Diam", "Alt", "PesoEnt", "PesoDesc", "PesoVisc", "PesoCasc", "Edad")
head(test)
```

## Procedimiento:
